臺灣臺中地方法院刑事判決　　　　　　　　　　　　　九十三年度訴字第七六六號
　　公　訴　人　臺灣臺中地方法院檢察署檢察官
　　被　　　告　丁○○
　　　　　　　　甲○○
右列被告因偽造文書等案件，經檢察官提起公訴（九十二年度偵字第一五三二九號）
，本院判決如左：
    主  文
丁○○、甲○○共同行使偽造私文書，足以生損害於他人，各處有期徒刑參月，如易
科罰金，均以參佰元折算壹日。偽造之「乙○○」印章壹顆，在開戶印鑑卡上偽造之
「乙○○」印文貳枚及在存戶欄偽造之「乙○○」署押壹枚，在萬泰商業銀行存款業
務往來申請書上偽造之「乙○○」印文陸枚及在立約人欄及金融卡及密碼函本人收訖
欄偽造之「乙○○」署押各壹枚，在存款業務往來約定條款上偽造之「乙○○」印文
壹枚，在萬泰銀行消費性貸款申請書上偽造之「乙○○」印文貳枚及在申請人簽章欄
偽造之「乙○○」署押壹枚，在小額信用貸款契約書上偽造之「乙○○」印文貳枚，
在授權書上偽造之「乙○○」印文參枚及在立授權書人簽章欄偽造之「乙○○」署押
壹枚，在授信條件變更申請書上偽造之「乙○○」印文參枚及在申請人欄偽造之「乙○○」署押壹枚，在業務往來個人資料之蒐集、電腦處理及利用概括同意書上偽造之
「乙○○」印文壹枚及在立同意書人簽章欄偽造之「乙○○」署押壹枚，在萬泰商業
銀行小額信用貸款契約書影本簽收單上偽造之「乙○○」印文壹枚及借款人簽章欄偽
造之「乙○○」署押壹枚，在萬泰銀行聲明書上偽造之「乙○○」印文壹枚及客戶確
認簽名欄偽造之「乙○○」署押壹枚，扣案之偽造「乙○○」名義之國民身分證、軍
人身分證及級職識別證各壹張，頭份郵局存摺壹本、萬泰商業銀行綜合存款存摺壹本
、金融卡壹張及密碼條壹張，均沒收。
    事  實
一、丁○○因無力償還真實姓名年籍不詳之成年男子「王建國」新臺幣（下同）五萬
    元欠款，而於民國九十二年五月中旬某日，丁○○經「王建國」帶往臺北縣三重
    市某處拍照並交付其照片五張予「王建國」後，再於同年七月二十八日在臺北縣
    三重市○○路附近之「茶騷泡沫紅茶店」與「王建國」謀議，共同基於意圖為自
    己不法所有、行使偽造私文書、偽造公印文及特種文書之犯意聯絡，由「王建國
    」偽造國民身分證、軍人身分證等辦理貸款所需證件，再由丁○○出面冒名「乙○○」向金融機構辦理信用貸款，以抵銷欠款；隨後即由「王建國」於不詳時間
    、地點，將「乙○○」之年籍資料或級職資料記載於偽製之中華民國國民身分證
    及軍人身分證、級職識別證等關於服務或其他相類之特種文書上，並於偽造之國
    民身分證上加蓋偽造之「內政部印」公印文，均黏貼丁○○之照片於前開特種文
    書上，而偽造完成「乙○○」名義之國民身分證、軍人身分證及級職識別證各一
    張，並偽刻乙○○之印章一枚，足生損害於乙○○之利益及戶政機關對於戶籍管
    理、國防、役政機關對於兵籍、役政管理之正確性。俟同年七月三十一日上午七
    時許在新竹市第十信用合作社旁，由另名不詳真實姓名之成年男子將前開偽造完
    成之證件連同「乙○○」名義之頭份郵局帳戶存簿一本及偽刻印章一枚（未扣案
    ）等物交付予丁○○後，並於同日十一時許，夥同與之有前開犯意聯絡之甲○○
    駕駛丁○○所有之車牌號碼Ｇ三─六九二號營業用小客車，前往位於臺中市○區
    ○○路一段一六Ｏ之一號三樓「萬泰商業銀行臺中分行」（下稱萬泰銀行）；嗣
    於同日十四時許抵達萬泰銀行後，由甲○○在車上等候接應，丁○○則持上開偽
    造證件及印章進入銀行，冒用「乙○○」之名義向不知情之萬泰銀行職員許武給
    申辦開立帳戶及信用貸款等事宜，並將上開偽造之證件及印章持交該行員辦理、
    用印，而於同一時、地，接續在開戶印鑑卡上由行員蓋用乙○○印文二枚、由丁○○在存戶欄偽簽乙○○署名一枚，在萬泰銀行存款業務往來申請書上由行員蓋
    用乙○○印文六枚、由丁○○在立約人欄及金融卡及密碼函本人收訖欄偽簽乙○○署名各一枚，在存款業務往來約定條款上由行員蓋用乙○○印文一枚，在萬泰
    銀行消費性貸款申請書上由行員蓋用乙○○印文二枚、由丁○○在申請人簽章欄
    偽簽乙○○署名一枚，在小額信用貸款契約書上由行員蓋用乙○○印文二枚，在
    授權書由行員蓋用乙○○印文三枚、由丁○○在立授權書人簽章欄偽簽乙○○署
    名一枚，在授信條件變更申請書上由行員蓋用乙○○印文三枚、由丁○○在申請
    人欄偽簽乙○○署名一枚，在業務往來個人資料之蒐集、電腦處理及利用概括同
    意書上由行員蓋用乙○○印文一枚、由丁○○在立同意書人簽章欄偽簽乙○○署
    名一枚、在萬泰銀行小額信用貸款契約書影本簽收單上由行員蓋用乙○○印文一
    枚、由丁○○偽簽乙○○署名一枚，在萬泰銀行聲明書上由行員蓋用乙○○印文
    一枚、由丁○○偽簽乙○○署名一枚，而偽造用以表彰「乙○○」本人向萬泰銀
    行辦理開立帳戶、申請貸款等締約意思之上開私文書，再持交許武給行使，並以
    此方法施用詐術，足生損害於乙○○本人之利益及萬泰銀行對於開立帳戶及貸款
    申請案件審核管理之正確性。嗣因許武給警覺有異，於核准丁○○冒名申請開戶
    而發給萬泰商業銀行綜合存款存摺一本、金融卡一張、密碼條一張後，然尚未核
    給丁○○貸款前，旋即報警處理當場查獲致未詐得貸款而未遂，並當場扣得偽造
    之乙○○國民身分證、中華民國軍人身分證、級職識別證各一張及丁○○所有供
    冒名申辦本件貸款用之乙○○名義之頭份郵局存摺一本、萬泰商業銀行綜合存款
    存摺一本、金融卡一張與密碼條一張等物。
二、案經臺中市警察局移送臺灣臺中地方法院檢察署檢察官偵查起訴。
    理  由
一、訊據被告丁○○對於右揭時、地，持前開偽造證件及印章，冒用「乙○○」名義
    向萬泰銀行偽辦開立帳戶及詐貸信用貸款，並於前開申辦文件上偽簽乙○○署名
    ，而由行員蓋用偽刻乙○○印章之印文，而偽造前開私文書，嗣為行員察覺有異
    旋即報警當場查獲等事實坦承不諱；訊據被告甲○○固坦承右揭時、地受他人指
    示，要伊於九十二年七月三十一日上午前去新竹第十信用合作社與被告丁○○會
    合後，駕駛被告丁○○之車子搭載被告丁○○前往萬泰銀行，嗣為警查獲之事實
    ，惟矢口否認有何右揭偽造文書及詐欺等犯行，辯稱：伊只是載被告丁○○過去
    萬泰銀行而已，是一個叫「陳志豪」之人叫伊載他去的，因為丁○○不認識路，
    所以要伊開被告丁○○的車帶他去萬泰銀行，不知道要作何事云云。經查：
（一）右揭犯罪事實，業據被告丁○○供承在卷，核與證人許武給於警詢時證述內容
      相符，並有萬泰銀行存款業務往來申請書、消費性貨款申請書、小額信用貸款
      契約書、授權書、授信條件變更申請書、業務往來個人資料之蒐集、電腦處理
      及利用概括同意書、小額信用貸款契約書影本簽收單、聲明書影本、「王建國
      」名片、中華郵政股份有限公司苗栗郵局九十二年十二月十五日苗營字第０九
      二五００一一九七號函覆之乙○○郵政存簿儲金立帳申請書各一紙及苗栗縣苑
      裡鎮戶政事務所九十二年十二月十一日苑鎮戶字第０九二０００二一九０號函
      覆之乙○○補領國民身分證申請書三紙等件附卷可稽，復有偽造之「乙○○」
      名義之中華民國國民身分證、軍人身分證、級職識別證各一張及「乙○○」名
      義之頭份郵局存摺、萬泰商業銀行綜合存款存摺各一本、金融卡與密碼條各一
      張等件扣案可證，而扣案之「乙○○」國民身分證經送請鑑定結果，認「送鑑
      乙○○身分證上無浮水印，且印刷字跡與圖案紋線均與標準身分證樣張不符，
      該身分證判係偽造。」，有內政部警政署刑事警察局九十三年一月十二日刑鑑
      字第三四二號鑑驗通知書一紙在卷可稽（見偵卷第一四五頁），又查乙○○之
      個人兵籍資料記載其係後備軍人、陸軍常備兵、階級為上等兵、於八十五年五
      月十七日退伍等情，有乙○○之個人兵籍查詢資料一紙附卷可稽（見偵卷第一
      一一頁），徵諸本件扣案軍人身分證及級職識別證則記載為現階陸軍上尉，顯
      有不符，扣案之國民身分證、軍人身分證及級職識別證均屬偽造之特種文書無
      訛，足認被告丁○○自白與事實相符。
（二）被告甲○○於警詢時供稱：是一位真實姓名年籍不詳之「王先生」叫伊前去新
      竹第十信用合作社門口，搭載被告丁○○前往萬泰銀行辦理信用貸款、對保領
      錢，因為王先生說要幫伊處理伊台新銀行信用卡遭停卡問題，處理伊所積欠台
      新銀行之債務，伊共積欠銀行六萬元債務，「王先生」告訴伊如果被告丁○○
      領到錢時，會拿二萬元給伊等語（見偵查卷第二二、二三頁警詢筆錄），於偵
      訊時供稱：王先生只說要載被告丁○○去萬泰銀行，沒有說作何事，伊沒有什
      麼好處；王先生就是陳志豪，伊找不到他人，因為王先生答應要幫伊處理信用
      卡問題所以答應王先生搭載被告丁○○前往萬泰銀行等語（見偵查卷第五九頁
      偵訊筆錄），是則被告甲○○係受「王先生」之人指示而搭載被告丁○○前往
      萬泰銀行，並獲得「王先生」處理其信用卡債務之允諾。雖被告甲○○對於「
      王先生」究係何人先供稱不知情，再改稱王先生是「陳志豪」，復改稱不認識
      「王先生」而是陳志豪（綽號陳董）指示伊這樣做云云（見偵查卷第一二三頁
      、一二五頁偵訊筆錄），然被告甲○○依該指示所為與被告丁○○前往萬泰銀
      行之行程則屬一致，參以被告二人當時既互不熟識，被告甲○○亦非親自辦理
      貸款之人，且係遠從不同縣市之新竹前往臺中一地申辦銀行業務，途中亦查無
      其他人員陪同等情，何以被告甲○○得受為相同行程指示之人之青睞，囑其搭
      載被告丁○○前往萬泰銀行？足認被告甲○○與該不詳真實姓名年籍之人間，
      有相當之信任關係，茍被告丁○○順利辦妥貸款，為該指示之人亦必透過其得
      以信任之人即被告甲○○當場取回匯款用之存摺、金融卡及密碼條，供領取詐
      得款項之用，避免遭被告丁○○侵吞，若非如此，被告甲○○何需全程陪同或
      等候？且被告甲○○並獲有該人處理信用卡債務及貸得款項二萬元之利益允諾
      ，並非徒勞無獲，徵諸被告甲○○亦供承其任職於代辦軍人貸款之公司專員等
      語（見偵查卷第七二頁偵訊筆錄），其陪同被告丁○○前往萬泰銀行時，有看
      到被告丁○○持偽造之國民身分證、軍人身分證及識別證等語（見偵查卷第二
      四頁警詢筆錄），其有申辦貸款業務之經歷，亦知悉被告丁○○持前開證件前
      往銀行，並於搭載途中全程陪同，抵達後並在外等候，基此，被告甲○○對於
      被告丁○○持前開證件遠赴臺中萬泰銀行辦理信用貸款一節，顯難諉言並不知
      情。被告甲○○於事前受對被告丁○○為相同指示之人之囑咐，並允諾事成後
      給予一定之利益，事發當日，並全程陪同、等候被告辦理信用貸款，足認被告
      甲○○對於本件犯行有犯意聯絡及行為之分擔甚明，是其所辯容係事後卸責之
      詞，不足採信。
（三）綜上，本件事證明確，被告等犯行均堪認定。
二、按公印文係指表示公務機關或機關長官資格及其職務之印信職章（最高法院六十
    九年度台上字第六九三號判例意旨可資參照），是國民身分證上所蓋「內政部印
    」自屬公印文；另國民身分證係屬關於身分證明之文書，軍人身分證及級職識別
    證係屬關於身分、服務或其相類證明之文書，均為刑法第二百十二條之特種文書
    （最高法院六十八年度台上字第三六一二號判例、八十六年度台上字第四八０一
    號、九十一年度台上字第七一０八號判決意旨可資參照）。查被告丁○○交付其
    照片予「王建國」後，由「王建國」偽造乙○○名義之國民身分證、軍人身分證
    及級職識別證，並於偽造之國民身分證上加蓋偽造之「內政部印」公印文，均黏
    貼丁○○之照片於前開特種文書上，而偽造完成「乙○○」名義之國民身分證、
    軍人身分證及級職識別證各一張，足生損害於乙○○之利益及戶政機關對於戶籍
    管理、國防、役政機關對於兵籍、役政管理之正確性。其後被告丁○○取得前揭
    證件及偽刻乙○○之印章，由被告甲○○開車載往萬泰銀行，由被告丁○○冒用
    「乙○○」之名義向不知情之萬泰銀行職員申辦開立帳戶及信用貸款等事宜，將
    上開偽造之證件及偽刻之印章持交該行員辦理、用印，於申辦文件上偽造乙○○
    署押及印文而偽造用以表彰「乙○○」本人向萬泰銀行辦理開立帳戶、申請貸款
    等締約意思之上開私文書，再持交行員行使之，足生損害於乙○○本人之利益及
    萬泰銀行對於開立帳戶及貸款申請案件審核管理之正確性，嗣為警查獲致未詐得
    貸款。是核被告等所為，係犯刑法第二百十六條、第二百十條之行使偽造私文書
    、第二百十二條之行使偽造國民身分證、軍人身分證、級職識別證之特種文書罪
    、第二百十八條第一項之偽造公印文罪及同法第三百三十九條第三項、第一項之
    詐欺取財未遂罪。被告二人與「王建國」及另名不詳真實姓名之成年男子間，就
    上開犯行均有犯意之聯絡與行為之分擔，應為共同正犯。被告利用不知之行員在
    前揭開立帳戶及辦理貸款等申請文件上，蓋用偽刻之「乙○○」印章而偽造私文
    書後，持以向萬泰銀行申辦貸款而行使各該偽造私文書，為間接正犯。被告偽造
    印章以偽造私文書而行使之，其偽造印章為偽造私文書行為之部分行為，其於申
    辦文件等私文書上偽造乙○○之署押及印文之行為，係偽造上開申辦文件之階段
    行為，而偽造上開申辦文件之低度行為，又為行使偽造上開申辦文件之高度行為
    所吸收；被告偽造國民身分證、軍人身分證、級職識別證之特種文書行為，應為
    其後行使偽造國民身分證、軍人身分證、級職識別證之行為所吸收，均不另論罪
    。又被告以一行為同時行使前開三張偽造特種文書，供萬泰銀行職員核對身分，
    係以一行為同時觸犯數同種罪名，屬同種想像競合犯，依刑法第五十五條規定，
    應從同一之罪處斷。再被告偽造公印文而偽造國民身分證之行為，因偽造公印文
    之行為刑法第二百十八條第一項既有獨立處罰規定，且刑度較刑法第二百十二條
    規定者為重，故難僅論以刑法第二百十二條之罪，有司法院三十四年十一月二十
    二日院解字第三０二０號解釋及司法院大法官釋字第八二號解釋意旨可參，被告
    等人所犯前揭偽造公印文、行使偽造國民身分證二罪間，應有方法結果之牽連關
    係，為牽連犯，應依刑法第五十五條規定，從較重之偽造公印文罪處斷。被告於
    同一時地，在前揭申辦文件上多次偽造乙○○之署押及印文而偽造私文書，並持
    以行使之行為，核其行為之本質，均係利用同一機會，於時間、地點均密接之情
    形下，就同一犯罪構成要件事實，本於單一犯意接續進行，為接續犯，應逕論以
    單一之行使偽造文書罪，為實質上一罪，起訴書認係連續犯而論以一罪，容有未
    洽。被告所犯上開行使偽造私文書罪、行使偽造特種文書罪、偽造公印文罪及詐
    欺取財未遂罪間，有方法結果間之牽連關係，應從一情節較重之行使偽造私文書
    罪處斷。爰審酌被告丁○○於八十年間曾因違反懲治盜匪條例案件，經臺灣板橋
    地方法院判處有期徒刑七年，嗣經臺灣高等法院撤銷改判有期徒刑三年六月，再
    經最高法院駁回上訴確定，自八十年十二月五日刑期起算，於八十二年九月二十
    五日縮短刑期假釋出獄，並於八十三年十二月十二日縮刑期滿執行完畢，另被告
    甲○○查無不法犯罪前科紀錄，素行尚佳，有臺灣高等法院被告全國前案紀錄表
    可查，其二人之智識程度，犯罪之動機均係為圖謀不法之私利，共同以行使偽造
    特種文書、私文書之方式詐欺，足生損害於乙○○本人之利益及戶政機關對於戶
    籍管理、國防、役政機關對於兵籍、役政管理之正確性，影響非輕，惟念及被告
    等犯罪手段平和，銀行職員及時察覺未予核貸而未使損害擴大，被告丁○○供承
    犯行，被告甲○○否認犯行，衡酌被告二人犯罪後之態度，暨被告丁○○以其相
    片供偽製證件並出面辦理冒貸，被告甲○○係駕車接應之行為分擔比例不同等一
    切情狀，分別量處如主文所示之刑，並均諭知易科罰金之折算標準，以示儆懲。
三、被告丁○○偽造柯俊宏名義之開戶印鑑卡、萬泰銀行存款業務往來申請書、萬泰
    銀行消費性貸款申請書、小額信用貸款契約書、授權書、授信條件變更申請書、
    業務往來個人資料之蒐集、電腦處理及利用概括同意書上、萬泰商業銀行小額信
    用貸款契約書影本簽收單、萬泰銀行聲明書等申辦文件，均業經被告丁○○持交
    萬泰銀行辦理開戶及貸款，前開私文書已非被告丁○○所有，自不得為沒收之宣
    告。惟其在萬泰銀行存款業務往來申請書上偽造之「乙○○」印文六枚及在立約
    人欄及金融卡及密碼函本人收訖欄偽造之「乙○○」署押各一枚，在存款業務往
    來約定條款上偽造之「乙○○」印文一枚，在萬泰消費性貸款申請書上偽造之「
    乙○○」印文二枚及在申請人簽章欄偽造之「乙○○」署押一枚，在小額信用貸
    款契約書上偽造之「乙○○」印文二枚，在授權書上偽造之「乙○○」印文三枚
    及在立授權書人簽章欄偽造之「乙○○」署押一枚，在授信條件變更申請書上偽
    造之「乙○○」印文三枚及在申請人欄偽造之「乙○○」署押一枚，在業務往來
    個人資料之蒐集、電腦處理及利用概括同意書上偽造之「乙○○」印文一枚及在
    立同意書人簽章欄偽造之「乙○○」署押一枚，在萬泰銀行小額信用貸款契約書
    影本簽收單上偽造之「乙○○」印文一枚及借款人簽章欄偽造之「乙○○」署押
    一枚，在萬泰銀行聲明書上偽造之「乙○○」印文一枚及客戶確認簽名欄偽造之
    「乙○○」署押一枚，不問屬於被告與否，均應併同未扣案之偽造「乙○○」印
    章一顆，依刑法第二百十九條之規定，予以諭知沒收。至於前開存款業務往來申
    請書戶名欄、消費性貸款申請書申請人姓名欄、授權書第一行之立授權書人欄及
    授信條件變更申請書第一行之申請人欄中「乙○○」之記載，僅係單純供辨識之
    用，並非用以表彰「乙○○」本人向萬泰銀行辦理開立帳戶、申請貸款等締約意
    思，尚非署押，併此敘明。另扣案之偽造「乙○○」國民身分證、軍人身分證、
    級職識別證各一張及頭份郵局存摺壹本，為「王建國」偽造後由他人交予被告丁○○實施本件犯罪所用之物，扣案之萬泰商業銀行綜合存款存摺一本、金融卡一
    張及密碼條一張，為被告丁○○冒名開立帳戶後由萬泰銀行發給所得，供被告等
    苟詐得貸款領款之用，業經本院認定如前，均為被告所有，應依刑法第三十八條
    第一項第二款、第三款之規定宣告沒收之。而偽造「乙○○」名義之國民身分證
    上內政部關防公印文，因附隨於該國民身分證沒收，自無另諭知沒收之必要。至
    扣得之被告丁○○所持行動電話二支即被告甲○○所持行動電話一支，雖有通聯
    紀錄一份附卷足參，然尚查無證據認係直接供本件犯罪所用之物，亦非違禁物，
    爰不另為沒收宣告之諭知，均附此敘明。
據上論斷，應依刑事訴訟法第二百九十九條第一項前段，刑法第二十八條、第二百十
六條、第二百十條、第二百十二條、第二百十八條第一項、第三百三十九條第三項、
第一項、第五十五條、第四十一條第一項前段、第二百十九條、第三十八條第一項第
二款、第三款，罰金罰鍰提高標準條例第一條前段、第二條，判決如主文。
本案經檢察官丙○到庭執行職務。
中      華      民      國    九十三    年      七      月     十五     日
                                臺灣臺中地方法院刑事第八庭
                                    審判長法  官   朱  光  國
                                          法  官   鍾  堯  航
                                          法  官   吳  崇  道
右正本證明與原本無異。
如不服本判決，應於判決送達後十日內向本院提出上訴狀，上訴於臺灣高等法院臺中
分院( 須附繕本 )。
                                          書記官
中      華      民      國    九十三    年      七      月     十五     日
附錄論罪科刑法條
刑法第二百十條
偽造、變造私文書，足以生損害於公眾或他人者，處五年以下有期徒刑。
刑法第二百十二條
偽造、變造護照、旅券、免許證、特許證及關於品行、能力、服務或其他相類之證書
、介紹書，足以生損害於公眾或他人者，處一年以下有期徒刑、拘役或三百元以下罰
金。
刑法第二百十六條
行使第二百十條至第二百十五條之文書者，依偽造、變造文書或登載不實事項或使登
載不實事項之規定處斷。
第二百一十八條第一項
偽造公印或公印文者，處五年以下有期徒刑。
刑法第三百三十九條
意圖為自己或第三人不法之所有，以詐術使人將本人或第三人之物交付者，處五年以
下有期徒刑、拘役或科或併科一千元以下罰金。
以前項方法得財產上不法之利益或使第三人得之者，亦同。
前二項之未遂犯罰之。
